臺灣高等法院高雄分院刑事判決　　96年度重上更(三)字第14號
上　訴　人　臺灣屏東地方法院檢察署檢察官
上　訴　人
即　被　告　乙○○
　　　　　　　　　　　之5
指定辯護人　林志輝律師
上列上訴人因被告殺人等案件，不服臺灣屏東地方法院88年度重
訴字第5 號中華民國89年9 月15日第一審判決（起訴案號：臺灣
屏東地方法院檢察署85年度偵字第3874號、85年度少連偵字第81
號），提起上訴，經最高法院第3次發回更審，本院判決如下：
    主  文
原判決關於乙○○教唆自殺及定執行刑部分均撤銷。
乙○○教唆他人使之自傷，因而致死，處有期徒刑壹年。
    事  實
一、乙○○於民國81年間曾因懲治盜匪條例等案件，經本院判處
    有期徒刑4 年2 月確定，原定85年3 月28日執行完畢，提前
    於83年6 月15日假釋出監（嗣因再犯罪，經撤銷假釋，接續
    自後述91年4 月15日起執行殘刑1 年9 月9 日，預定至93年
    1 月23日完畢）。嗣於84年假釋期間，又因違反麻醉藥品管
    理條例等案件，經法院裁定應執行有期徒刑5 年6 月確定，
    於85年12月19日起執行，預定91年4 月14日執行完畢；再於
    86年間，因違反麻醉藥品管理條例案件，經臺灣高雄地方法
    院判處有期徒刑3 月確定，接續自93年1 月24日起，至93年
    4 月23日執行完畢，合併計算假釋期間，又提前於89年6 月
    21日假釋，經另案羈押再於89年9 月1 日釋放而假釋交付保
    護管束（本件不構成累犯）。
二、乙○○與楊志忠之兄楊志宏具有同居之情誼，楊志宏因案入
    監執行，惟楊志忠仍與乙○○保持密切聯繫。緣於85年5 月
    25日上午11時許，警方在高雄市○鎮區○○○路○○號4 樓之
    5 乙○○住處，搜索查獲安非他命、夾鏈袋各1 大包（此部
    分即上開乙○○前科紀錄中應執行有期徒刑5 年6 月確定部
    分）及在場之楊志忠。經警方移送臺灣高雄地方法院檢察署
    ，同日由乙○○出面具保使楊志忠交保在外。楊志忠於該案
    中供稱上開扣案毒品係乙○○所有，致乙○○亦遭同案移送
    ，嗣獲飭回，因得以在外。又乙○○因販賣毒品關係與蕭茂
    來認識，即於翌（26）日某時以電話與蕭茂來取得連繫，要
    求蕭茂來攜帶安非他命洽談交易之事。嗣於同日上午10時許
    ，乙○○偕同楊志忠依約搭車至屏東縣萬丹鄉磚寮村磚仔寮
    51之43號夏威夷汽車旅館117 號房找租住其內之蕭茂來。乙○○、楊志忠到達時，僅甲○○（原審共同被告，因傷害罪
    ，經原審法院判處有期徒刑6 月，經本院前審駁回上訴確定
    ）在場。同日下午，蕭茂來攜帶1 大包（確實數量不詳）之
    安非他命，偕其女友即戊○○（其時係未滿18歲之少年）至
    上開汽車旅館與乙○○會面，蕭茂來並另訂208 號房供乙○○及楊志忠居住。其間乙○○對蕭茂來、甲○○言及上情，
    蕭茂來、甲○○均表氣憤，遂萌教訓楊志忠之意，蕭茂來遂
    離去並返回其住處取拿不具殺傷力之改造玩具手槍1 支，乙○○則返回該汽車旅館208 號房欲整理衣物。斯時，楊志忠
    因吸食毒品精神恍惚，竟對戊○○做出不雅舉止，俟蕭茂來
    返回該汽車旅館，戊○○告以上情，蕭茂來、乙○○、甲○○乃共同基於傷害之犯意聯絡，共同毆打楊志忠成傷（此傷
    害部分業經原審法院判處罪刑，上訴後經本院前審判決駁回
    上訴確定）。乙○○與蕭茂來並另行基於為自己不法所有之
    共同犯意聯絡，除命楊志忠電告其父母償還乙○○先前代付
    之保釋金新臺幣（下同）3 萬元外，蕭茂來並向楊志忠之母
    丙○○恐嚇稱：你兒子楊志忠在我們手上，3 萬元不能了事
    ，楊志忠平常有用乙○○的錢，妳要拿30萬元來，我不怕妳
    不拿錢來等語，蕭茂來隨即掛斷電話，致使丙○○心生畏懼
    ，惟丙○○恐其子身遭不測，乃向轄區高雄市政府警察局前
    鎮分局瑞隆派出所報案，然因丙○○不知其子下落致無法交
    款而恐嚇取財未遂（乙○○、蕭茂來恐嚇取財未遂部分，亦
    據原審法院判處罪刑，上訴後經本院前審判決駁回上訴確定
    ）。
三、嗣後乙○○應允給蕭茂來一個交代，蕭茂來乃與甲○○離開
    該汽車旅館，僅剩戊○○獨宿117 號房，乙○○、楊志忠則
    留宿208 號房。再翌（27）日上午9 時30分至12時間某時，
    蕭茂來自外來電，請乙○○叫醒戊○○，乙○○即與楊志忠
    至117 號房探視，惟戊○○因吸毒裸睡在床上，乙○○見狀
    叫醒戊○○，且口氣不佳要楊志忠與戊○○對質是否有非禮
    之事，因乙○○質問楊志忠於前（25）日為警查獲時究有無
    為不利乙○○供述之事，楊志忠均支吾其詞，引起乙○○不
    滿，而乙○○明知甲基安非他命係化學合成麻醉藥品，若口
    服甲基安非他命，對其身體健康有所損傷，且客觀上應能預
    見若口服甲基安非他命過量，會導致死亡之結果，然因認楊
    志忠係有施用甲基安非他命習慣之人應具耐藥性而確信所調
    配之甲基安非他命用量尚不致造成死亡之結果，致主觀上未
    能預見所調配之甲基安非他命用量口服將造成死亡結果，即
    將蕭茂來攜至該117 號房內之1 包不詳數量甲基安非他命，
    取出約一半摻水成液體狀，置放茶杯中，而持有甲基安非他
    命，並以質問、指責楊志忠，並為考驗楊志忠回話是否真誠
    ，竟教唆楊志忠喝下，以表未對其說謊之心志。楊志忠因見
    乙○○極度氣憤，若未接受考驗而應允服下該甲基安非他命
    毒液，無以當場對乙○○交代，又認為喝下該乙○○所製之
    甲基安非他命毒液，尚不至致命，乃萌傷害自己健康之意，
    執起該杯甲基安非他命毒液一飲而盡。不久，楊志忠竟全身
    發癢，且有嘔吐、抽筋現象，乙○○見狀即生楊志忠意外死
    亡之疑慮，乃萌掩飾其教唆楊志忠喝毒之事，並即通知蕭茂
    來攜帶相機前來拍照，欲圖製造楊志忠自行吸毒過量之假象
    ，蕭茂來攜相機前來拍照後，甲○○亦隨後趕至，乙○○乃
    與蕭茂來、甲○○承上述傷害之概括犯意，由蕭茂來、甲○○同時對楊志忠拳打腳踢，使之成傷，乙○○則以煙灰缸毆
    打楊志忠之頭部（上揭蕭茂來、乙○○、甲○○共同連續傷
    害楊志忠部分，均業經原審法院判處罪刑，上訴後經本院前
    審判決駁回上訴確定）；蕭茂來見楊志忠先因口服不詳數量
    甲基安非他命，並有全身發癢、嘔吐、抽筋現象，因認為若
    加施打少量海洛因，可減少其痛苦，乃以其先前叫戊○○買
    來注入有毒品海洛因之針筒，注射入楊志忠體內，欲減少楊
    志忠痛苦，施打後並即先行離開上開汽車旅館（蕭茂來過失
    致死部分，業經本院前審判刑確定）。詎楊志忠仍痛苦不堪
    於地上翻滾，此時乙○○深覺事態嚴重，即將楊志忠扶入浴
    室內沖水止癢；旋與隨後自外返回旅館之蕭茂來共同扶持楊
    志忠回208 號房休息，蕭茂來隨後與戊○○離開夏威夷汽車
    旅館。嗣於同日17時許，乙○○見楊志忠生命垂危情況不對
    ，即拜託甲○○找朋友將楊志忠送至屏東縣○○鄉○○街○○○ 號林外科醫院急救，惟楊志忠仍因急性安非他命中毒，於
    同（27）日17時35分許不治死亡。之後，乙○○電告丁○○
    夫婦關於楊志忠之死訊，即將楊志忠之屍體運回高雄市立殯
    儀館寄存。
四、案經屏東縣警察局屏東分局報請臺灣屏東地方法院檢察署相
    驗，該署再囑託臺灣高雄地方法院檢察署檢察官相驗後，由
    屏東縣警察局屏東分局移送偵辦及被害人之父母丁○○、丙○○分別訴請臺灣屏東地方法院檢察署檢察官偵查起訴。
    理  由
壹、程序方面：
    按92年2 月6 日修正施行之刑事訴訟法施行法第7 條之3規
    定：中華民國92年1 月14日修正通過之刑事訴訟法施行前，
    已繫屬於各級法院之案件，其以後之訴訟程序，應依修正刑
    事訴訟法終結之，但修正刑事訴訟法施行前已依法定程序進
    行之訴訟程序，其效力不受影響。其立法意旨謂：中華民國
    92年1 月14日修正刑事訴訟法施行前，已繫屬於各級法院之
    案件，其以後之訴訟程序，應依修正刑事訴訟法終結之。但
    為避免程序之勞費，本諸舊程序用舊法，新程序始用新法之
    一般法則，各級法院於修正之刑事訴訟法施行前，已依法踐
    行之訴訟程序（包含相關證據法則之適用），其效力不受影
    響。故而，對於提起上訴之案件，於修正刑事訴訟法施行前
    ，原審法院就可得為證據之證據，已依法定程序調查者，其
    效力亦不受影響，爰增訂本條，以資適用等語。故本件原審
    及本院前審（本院上訴、更(一)審）就本案認定被告犯罪事實
    存否之被告以外之人之言詞及書面陳述，既均係依修正前刑
    事訴訟法相關規定調查，並向檢察官、被告及辯護人提示或
    告以要旨，令其辯論，且上開被告以外之人戊○○、甲○○
    及蕭茂來，均於本院前審（更(二)審）或本院審理時，到庭具
    結作證，並接受檢察官、被告及辯護人之對質、詰問，另其
    他被告以外之人，則檢察官、被告及辯護人均同意不再聲請
    到庭對質、詰問，則對於上開被告以外之人之陳述，業已保
    障被告之對質、詰問權，故本院認該等人上開陳述均具證據
    能力。
貳、實體方面：
一、訊據上訴人即被告乙○○（以下稱被告）矢口否認有教唆楊
    志忠喝下甲基安非他命液體而致死犯行，辯稱：伊無安非他
    命，如何調製安非他命液體，及叫楊志忠喝下安非他命液體
    ？伊於當日離開10幾分鐘後，再回到117 號房，已覺得楊志
    忠有一點亢奮，下午3 時許，蕭茂來邀伊至208 號房談話，
    4 、50分鐘後，伊再回到117 號房，楊志忠臉已扭曲變形了
    ，伊不知何人拿安非他命給楊志忠喝云云。
二、經查：
  (一)被害人楊志忠死亡前曾經被告乙○○以甲基安非他命摻入杯
    水後命使被害人楊志忠喝下之情節，迭據現場目擊證人戊○○於警詢、偵訊、原審及本院前審時指證甚詳，其於警詢時
    稱：85年5 月27日上午9 時30分許，蕭茂來打電話給乙○○
    ，請她叫伊起床，所以乙○○帶楊志忠過來，伊整理東西，
    此時乙○○一邊罵楊志忠並用手打楊志忠，但楊志忠都沒有
    還手，只說不要再打了，這種情形發生過1 、2 小時後，伊
    聽到乙○○罵楊志忠說「你那麼喜歡吃藥，那就乾脆整包吃
    掉」，於是乙○○拿起杯子盛水，並將安非他命摻入水中，
    拿給楊志忠，叫他喝下，楊志忠拿杯子就喝下去，約過30分
    鐘左右，楊志忠就開始痛苦難當在地上滾，這時乙○○打電
    話叫蕭茂來過來，並帶相機前來，乙○○仍邊打罵楊志忠，
    直到蕭茂來到達，乙○○向蕭茂來說一些話後，蕭茂來也接
    著打楊志忠，並罵說不要裝了，乙○○並拿著相機拍楊志忠
    在地上打滾情形。蕭茂來又打電話給甲○○，甲○○到達後
    ，跟著蕭茂來與乙○○邊罵邊打等語（見85年5 月30日警詢
    筆錄，警卷第11-12 頁）；其於偵訊時亦稱：「（何人把安
    非他命摻水給楊志忠喝下？）是小玲（指被告），有我、小
    玲、楊志忠3 人在場。他剛喝時說很苦想吐，後來小玲叫我
    打電話給蕭茂來……。」等語（見88年1 月5 日偵訊筆錄，
    85少連偵81卷第173 頁）；其後於原審及本院前審審理時，
    就上情亦均為相同內容之證述（見原審88年9 月2 日訊問筆
    錄、本院前審上訴90年1 月19日訊問筆錄、更(一)91年5 月14
    日訊問筆錄、更(二)95年9 月13日審判筆錄）。
  (二)而證人戊○○將上開目擊情景，於楊志忠被教唆喝下甲基安
    非他命液體後死亡前即已告知甲○○、蕭茂來，亦據同案被
    告甲○○、蕭茂來迭於偵審中證述在卷，甲○○於偵訊時稱
    ：……蕭茂來找伊去，伊到時有蕭茂來、戊○○、小玲（指
    被告）及小玲帶的一位男子在旅館，伊當時在事後有問小玲
    ，她說她不知道，伊也問戊○○，她說小玲給楊志忠灌藥，
    要死者一直喝下去，後來楊志忠人就不太對勁……。伊去時
    他一直抓自己身體，他說他很難過，伊叫他去浴室沖水，他
    也告訴伊說小玲硬要他喝下安非他命，當時他被灌藥時伊不
    在場……等語（見87年9 月22日偵訊筆錄，85少連偵81卷第
    124 頁背面-128頁背面），其後於原審及本院前審，就上情
    仍為相同內容之陳述（見原審88年9 月2 日訊問筆錄、本院
    前審上訴89年12月22日訊問筆錄），另其於本院審理時結證
    稱：楊志忠喝安非他命伊不在場，事後伊去時，有看到楊志
    忠全身在抓身體，他說他很難過，他說他喝下安非他命，伊
    說安非他命那麼難喝，如何喝下，他說他沒辦法。他說叫他
    喝的人就是被告。楊志忠告訴伊說他是不得已的，但他沒有
    說被灌藥的事，他是說他自己拿起來喝下的。之前曾說被告
    給楊志忠灌藥，意思是說是口頭強迫的，而非遭人以手強灌
    等語（見本院96年5 月23日審判筆錄第3 頁）。另蕭茂來於
    警詢時稱：小玲打電話給伊說死者在發神經病，因此伊又坐
    計程車到旅館，死者正在發瘋，全身衣服都脫掉，只穿一件
    內褲，伊問是什麼情形，但死者沒有回答伊，伊就出手打死
    者，之後死者平靜後，伊就坐計程車回家。伊回到家裏後，
    小玲又打電話給伊叫伊回旅館，因為死者覺得很難過，必須
    送醫院，伊到達後，她們都不在了等語（見85年9 月29日警
    詢，警卷第2-3 頁）；又稱：事後戊○○及小玲向伊說楊志
    忠有喝下一杯摻有安非命的水，……伊當時拿注射器給楊志
    忠注射，照片則是乙○○拍的……，伊拿毒品給他注射是要
    減輕他的痛苦等語（見85年9 月20日警詢，警卷第6-8 頁）
    ；又於偵訊時稱：……伊事後聽戊○○說乙○○有把安非他
    命摻入飲用水內，叫楊志忠將之喝下，事後乙○○亦有跟伊
    說這件事……等語（見85年5 月30日偵訊，85少連偵81卷第
    12-15 頁），其後於原審及本院前審時，就此亦為相同內容
    之陳述（見原審88年9 月2 日訊問筆錄、本院前審上訴89年
    12月22日、90年5 月18日訊問筆錄、更(一)91年5 月2 日訊問
    筆錄、更(二)95年9 月13日審判筆錄）。據上可知，甲○○、
    蕭茂來2 人就得知被告教唆楊志忠喝下摻有甲基安非他命水
    之過程及到場後目擊楊志忠飲用後之情形，所證均相符合。
  (三)而證人戊○○與被告乙○○案發前並不相識，更無宿怨，本
    無蓄意攀誣之必要，而戊○○與甲○○及蕭茂來就上情所證
    ，又互核相符，其等上開所證，應可採信。雖然戊○○於當
    時係同案被告蕭茂來女友，而蕭茂來於本案中亦同被起訴「
    共同殺害楊志忠」，而有迴護蕭茂來之動機，然被害人楊志
    忠自案發前日（85年5 月26日），即與被告乙○○同進住夏
    威夷汽車旅館，以迄翌（27）日下午5 時35分被送醫時止，
    楊志忠始終未離開該汽車旅館，其間又遭蕭茂來及與其同夥
    友人聯手毆打，又曾因非禮戊○○之事遭指責，蕭茂來並取
    來照相機刻意對楊志忠拍照存證製造楊志忠吸毒假像等情，
    均係被告乙○○所迭為指陳之事實，被告乙○○若確信其本
    人未教唆楊志忠喝下毒品，必然合理懷疑楊志忠係遭蕭茂來
    迫害致死而為嚴厲指責，詎被告乙○○既始終自稱「楊志忠
    之嫂」，其本人又親將楊志忠送醫急救，及請人將楊志忠屍
    體送殯儀館。惟嗣後竟僅電知楊志忠之母丙○○稱：「楊志
    忠死亡了，屍體在高雄市立殯儀館」等語，隨即不知去向，
    致丙○○無法與被告乙○○取得聯絡一節，亦據被害人楊志
    忠之母丙○○於警詢時證述甚詳（見警卷第13、14頁），而
    未將蕭茂來迫害楊志忠致死之合理原因對楊母丙○○有所交
    代或本人儘速向警方報案，已與常情不合。而被告乙○○於
    85年5 月31日到案後，於警詢時原供稱：「27日上午10時許
    ，蕭茂來要我至117 號房，我便與楊志忠至117 號房（當時
    楊志忠在門外），117 號內有蕭茂來及其女友戊○○，還有
    我本人，當面與戊○○對質（這時楊志忠已在117 號房內）
    ，但戊○○都沒有說話，我發現手上的金戒子不知掉於何處
    ，於是四處尋找（這時我已離開117 號房約20分鐘），我又
    回117 號房，看見楊志忠已不太對勁，而且地上還有類似安
    眠藥之藥物」等語（見85年度相字第382 號卷第22頁），似
    認楊志忠出現身體不適之原因發生於楊志忠進入「蕭茂來、
    戊○○在場之117 號」房內後，伊恰好離去20分鐘之期間，
    並暗示楊志忠遭人餵食「類似安眠藥之藥物」；然「85年5
    月27日上午9 時30分許，蕭茂來從外面打電話給小玲（即乙○○）叫我起床，起來後，我看見乙○○將安非他命滲入開
    水令其弟楊志忠喝下去，……，楊志忠痛苦在地上打滾並有
    嘔吐現象，乙○○打電話叫蕭茂來前來……」一節，則迭據
    證人戊○○證述在卷，核與蕭茂來迭為供述：伊於85年5 月
    27日早上即離開夏威夷汽車旅館，並在家中打電話交代櫃台
    打電話囑乙○○至117 號房叫醒戊○○等語相符。是被告乙○○到案後初訊所為供述之真實性，已有可疑。而被告乙○○於偵查初訊中則改稱：「（27日）早上9 時多、10時許，
    蕭茂來交代櫃台小姐到208 號房給我說去看他女友為何叫不
    醒，我叫楊志忠在外面，我進去看，戊○○沒穿內褲在床上
    迷迷糊糊的，我叫她趕快穿好衣服，蕭茂來到11、2 時回來
    」等語（見85年度相字第382 號卷第56頁反面），而為與上
    開戊○○、蕭茂來一致情節之陳述，且事後證明死者楊志忠
    之死亡原因與「類似安眠藥之藥物」無關，則被告乙○○上
    開供述顯與楊志忠之死因不符，且前後又不相符，故其上開
    辯詞，實不能採信。況警詢及偵訊中，證人戊○○就楊志忠
    死前留宿夏威夷汽車旅館期間迭遭蕭茂來毆打、施打海洛因
    、恐嚇取財、照相製造假像等未有其他不利目擊者出面指證
    情形下，猶為不利蕭茂來之證陳，足見證人戊○○亦無迴護
    蕭茂來而為陳述之情，益證戊○○上開與甲○○、蕭茂來所
    為相符之陳述，應可採信。
  (四)而「甲基安非他命致死劑量為血中濃度2.0 （mg/l），半生
    期達12-34 小時，死者身上血中濃度達致死劑量之11倍，死
    者可能因急性中毒而死，且其胃中濃度最高，死者使用之途
    徑以口服為最大可能」一節，已據臺灣高等法院檢察署法醫
    中心鑑定明確，有該中心85高檢醫鑑字第453 號鑑定書1 份
    附卷可稽（見上開相驗卷第67-76 頁）。上開戊○○所述楊
    志忠之死亡原因顯與上開鑑定結果相符；又本件案發時間係
    85年5 月27日，戊○○則係前1 日（26日）甫在夏威夷汽車
    旅館與楊志忠、被告乙○○碰面，而楊志忠甫於案發前2 日
    （25日）在被告乙○○住處被警方查獲安非他命，並供出安
    非他命屬乙○○所有，並致被告乙○○於同日亦遭警方查問
    並被移送，而楊志忠則於同（25日）晚間由被告乙○○具保
    使之保釋在外等情，業據本院前審調閱臺灣高雄地方法院檢
    察署85年度偵字第12668 號案卷核閱屬實，而該案中楊志忠
    之供述確攸關被告乙○○之刑責輕重與有無，若非被告乙○○確在本件案發前停留夏威夷汽車旅館期間有所陳述與追究
    ，戊○○斷無知情之理。而楊志忠於當日（25日）為警查獲
    是否為不利被告乙○○之供述，本與蕭茂來無涉，蕭茂來即
    無對楊志忠之供述表示不滿甚而激怒之理由，反是被告乙○○之立場確然極欲獲知楊志忠供述對其不利之程度，甚且一
    旦得知楊志忠有對其不利供述，其被激怒引發不滿又合於常
    情，是證人戊○○上開所述被告乙○○以安非他命摻入杯水
    後命被害人楊志忠喝下等情，自與常情相符，而益增其可信
    性。再參諸被告乙○○經法務部調查局測謊結果，認為被告
    乙○○供稱「沒有給楊志忠喝安非他命加水」一節，呈情緒
    波動之反應，應係說謊，此有該局89年7 月10日鑑定通知書
    1 紙附卷可資佐參（見原審卷第396 、397 頁）。是戊○○
    所述被害人楊志忠遭人喝令而口服安非他命毒液一節，應確
    與事實相符，而可採信。
  (五)而證人戊○○針對被告乙○○如何教唆楊志忠喝下摻有安非
    他命毒水之細節，諸如何人倒水摻入安非他命等細微末節雖
    有些許不符之處，惟針對被告乙○○如何以嚴厲語氣叫楊志
    忠喝下甲基安非他命毒水，楊志忠因賭氣而自行服下導致毒
    發死亡之重點則始終一致，自不能執細節有不符之處遽認其
    全部指證皆非可採，而採為有利被告乙○○之認定（最高法
    院73年度台上字第5874號判例意旨參照）。
  (六)楊志忠之死亡原因，經臺灣高等法院檢察署法醫中心鑑定，
    認定「死因為急性安非他命中毒」，且其胃中濃度最高，使
    用之途徑以口服為最大可能等情，有該法醫中心高檢醫鑑
    字第453 號鑑定書附卷可證（見相驗卷第67-75 頁）。另法
    務部法醫研究所90年3 月12日法醫所90理字第415 號函稱：
    「死者血中安非他命的濃度為22.52 （㎎／Ｌ），其胃內容
    物僅30西西，卻有237.44 (㎎／Ｌ)， 故死者服用之劑量大
    於胃之濃度，胃排空之時間為2 小時，故應於死亡前2 小時
    內使用」等情（見本院前審上訴卷第110-111 頁）；嗣法務
    部法醫研究所90年7 月25日法醫所90理字第1349號函更正稱
    ：「回復貴院90雄分院瑞刑物字第05631 號，其原意為胃中
    濃度大於血中濃度，且因胃排空時間為2 小時，故應於死前
    2 小時（以前）服用，於原函文中有所筆誤」等情（見本院
    前審上訴卷第152 頁）。再者，甲基安非他命之致死劑量為
    2.0 （㎎／Ｌ），服用多久會造成死亡，則須視死者對藥物
    之耐受性及所服用之量多寡而定，口服劑量愈大則進入血液
    中單位劑量較大，其造成死亡之時間就愈短。若死者對於藥
    物之濃度耐受度高則死亡時間較慢，死者心臟有陳舊疤痕存
    在，且尿液中有163.32（㎎／Ｌ）的劑量存在，死者應有長
    期使用甲基安非他命之情況，此亦有法務部法醫研究所90年
    3 月12日法醫所90理字第415 號函釋綦詳（見本院前審上訴
    卷第110 頁），本件死者楊志忠究係服下多少劑量之安非他
    命，因被告否認且目擊證人戊○○亦無法明確證述出數量，
    因而無從查考，惟楊志忠既有「長期使用」甲基安非他命之
    情況，依前法醫研究所函釋內容，顯見死者對於甲基安非他
    命之耐受度較一般人為高，則死亡時間較慢，殆無疑義。從
    而，證人戊○○及蕭茂來、甲○○指證被告乙○○要楊志忠
    服下安非他命之時間為「85年5 月27日上午12時以前」，而
    楊志忠死亡時間為同日下午5 時35分許（有臺灣屏東地方法
    院檢察署相驗屍體證明書可證，見相驗卷第12頁），兩者相
    差「5 小時35分」以上，依前開說明，亦與「楊志忠對於甲
    基安非他命之耐受度較一般人為高，其死亡時間較慢」之情
    理相符。而且被告於警詢時稱：27日上午10時蕭茂來要伊至
    117 房，伊與楊志忠便至117 房，房內有蕭茂來、戊○○、
    伊，當面與戊○○對質，但戊○○都沒有說話，伊發現手上
    金戒指不知掉於何處，於是四處尋找，這時伊已離開117 房
    約20分鐘，伊又回到117 房，看見楊志忠已不太對勁且地上
    還有類似安眠藥藥物，伊叫楊志忠坐於椅子上，但他坐立難
    安，全身冒冷汗，便將全身衣服全部脫掉僅剩內褲等語（見
    85年5 月31日警詢，警卷第20-24 頁）；其於原審訊問時亦
    稱：27日中午甲○○來時，蕭茂來要伊去208 號房談楊志忠
    對戊○○毛手毛腳及楊志忠說他有跟警方說蕭茂來有賣安，
    他很生氣，並說楊志忠吸安後裝瘋賣傻有拍照下來，看伊如
    何給他一人固交代，伊和蕭茂來在208 號房談約3 、40分鐘
    ，蕭茂來一直藉故不讓伊離開，楊志忠、戊○○、甲○○3
    人一直在117 號房，伊回117 號房看見楊志忠已神智不清全
    身全裸泡在浴室內……。後來伊發現伊戒指不見了，當時約
    11點左右，伊又回去208 號房找，找了10多分鐘找到了，伊
    又回117 號房，戊○○和楊志忠在談話，後伊發覺楊志忠坐
    立不安、全身躁熱的樣子，又在冒冷汗，說他很熱，他就開
    始脫衣服剩下一件內褲等語（見88年6 月17日訊問筆錄，原
    審卷第85-91 頁），雖然被告上開所證情節是否可以採信，
    尚有疑義，但其直至原審審理時，所述其發現楊志忠不對勁
    之時間，則與戊○○、甲○○、蕭茂來等人所證，並無不符
    ，則被告及辯護人於事後始辯稱：死者服下安非他命之時間
    應是「同日下午3 時許」，而戊○○、蕭茂來、甲○○指證
    死者服下安非他命之時間係「同日上午12時以前」與事實不
    符云云，依上開說明，自屬無據且不能採信。
  (七)又被害人楊志忠遭人喝令而口服安非他命毒液一杯，是否出
    於自由意志而口服或遭強灌？按戊○○前後就楊志忠口服安
    非他命毒液之陳述，或稱：「乙○○將安非他命滲入開水令
    其弟楊志忠喝下去，楊志忠二話不說即一飲而盡」、「乙○○罵楊志忠『你那麼喜歡吃藥，那就乾脆整包吃掉算了，於
    是乙○○拿起杯子盛水，並將安非他命摻入杯中，拿給楊志
    忠，叫他喝下，楊志忠拿了杯子就喝下去』」等語（見警卷
    第10頁、11頁反面、12頁）；或稱「是小玲（即被告）把安
    非他命摻水叫楊志忠喝下」、「因之前楊志忠曾在小玲高雄
    住處被警查獲安非他命，他對警方說安非他命是小玲的」等
    語（見85少連偵81號卷第173 頁）；或稱：「後來快到（27
    日）中午的時候，乙○○叫我倒茶來給她，之後我有看到她
    把安非他命放進去，在我面前放進去，放進去之後他們2 人
    （即乙○○及楊志忠）又一直講，又有吵架，本來楊志忠是
    坐在地上，後來楊志忠自己爬起來，就過來自己把安非他命
    喝下去，……他們有吵架，吵的很兇」等語（見原審卷第13
    0 、131 頁）；或稱：「……後來他們2 人就在我房間內吵
    起來，大致上是談到楊志忠前天被抓時，口供裡是否有咬出
    乙○○，乙○○一直逼問，楊志忠說沒有，但乙○○不相信
    ，就說『如果你沒有講，就把那杯安非他命喝了，如果敢喝
    的話就表示楊志忠所講沒有咬她是實話，不敢喝表示是講謊
    話；……只是質問楊志忠到底警察局有無咬她，並沒有聽到
    其他恐嚇的話」等語（見本院前審更(一)卷第66-72 頁），均
    直指被告乙○○調配好甲基安非他命毒液，並對楊志忠之服
    食有所喝令。然依此一前後之證述，並未指及楊志忠之服食
    毒液係被施強暴、脅迫或其他失其自由意志情形下而為服食
    ，被告乙○○既曾懷楊志忠之兄楊志弘骨肉，又於楊志弘入
    獄期間與楊志忠發生性關係（見85少連偵81號卷第80頁反面
    最後一行乙○○筆錄），25日楊志忠另案案發時又係在被告
    乙○○住處為警查獲，同日即由被告乙○○出面具保，翌（
    26）日竟又一同出現夏威夷汽車旅館與蕭茂來碰面，甚且同
    住一房內一夜，顯見其等間關係親密；其等同住夏威夷汽車
    旅館期間又發生楊志忠輕薄戊○○導致蕭茂來不悅之情事，
    是被告乙○○與楊志忠間，就楊志忠供出乙○○，及楊志忠
    非禮其他女子等節，均構成被告乙○○引發醋勁及憤恨之合
    理原因，因此一嚴重爭議，被告乙○○竟提出服食毒液以考
    驗楊志忠並含帶教訓意味，楊志忠因於與被告乙○○間微妙
    關係維持之慮，依囑一飲而盡，衡諸常情，均無違悖。是上
    開戊○○對被告乙○○何以喝令楊志忠口服安非他命毒液之
    原因陳述，亦屬合理有據，應與實情相近。楊志忠之喝下被
    告乙○○所調甲基安非他命毒液，係因與被告乙○○間諸多
    情結糾葛所生複雜情緒下，為表明心志之意念下所為舉動，
    應可認定，且又無證據足認係出於被告乙○○之使楊志忠失
    其自由意志故意施為所致。然被告乙○○既親為調製甲基安
    非他命毒液，且有喝令服食之舉，楊志忠原無任意喝下毒液
    意念，其結果仍予應和，自是因被告乙○○之非強制性唆使
    所致，而該唆使既係考驗楊志忠並含帶教訓意謂，已如上述
    ，自是被告乙○○明知並有意使其發生之故意行為結果，是
    被告乙○○應係出於教唆之故意，應可認定。至證人楊惠華
    及同案被告蕭茂來之陳述中固提及楊志忠遭被告乙○○「灌
    藥」一詞，然其2 人均供陳係聽聞戊○○告知而非目睹，且
    甲○○於本院審理時已稱：是口頭強迫的意思，並非遭人以
    手強灌等語，亦如上述，故自難以其等所陳述而採為不利被
    告乙○○之證據，附此敘明。
  (八)被告乙○○教唆被害人楊志忠口服安非他命毒液，是否出於
    殺人之犯意？楊志忠之遵囑喝下安非他命毒液是基於何種意
    念？查：(1)甲基安非他命之施用本係自戕行為，然眾多施用
    者，常係長期施用因循成習、成癮，漸進侵蝕身體健康，因
    此發生暴斃死亡結果者，則較罕見或聽聞，縱有特殊施用手
    法，亦必數量客觀之大，方足依一般常識即可供主觀預見致
    死之結果；甲基安非他命之致死劑量為2.0 （㎎／l） ，服
    用多久會造成死亡，則須視死者對藥物之耐受性及所服用之
    量多寡而定，口服劑量愈大則進入血液中單位劑量較大，其
    造成死亡之時間就愈短。若死者對於藥物之濃度耐受度高，
    則死亡時間較慢，死者心臟有陳舊疤痕存在，且尿液中有16
    3.32（㎎／l） 的劑量存在，死者應有長期使用甲基安非他
    命之情況，此業經法務部法醫研究所90年3 月12日法醫所90
    理字第415 號函釋綦詳（見原審卷第110 頁）。死者楊志忠
    既有「長期使用」甲基安非他命之情況，依上開法醫研究所
    函釋內容，顯見死者楊志忠對於甲基安非他命之耐受度本較
    一般人為高，則被告乙○○之調製甲基安非他命毒液當時，
    更難拿捏其所使用量；且卷查被告乙○○並無特別之毒物、
    醫學常識或研究資料，其於一時氣憤情形下，取出安非他命
    攙水攪拌，其主觀上如何能預知該劑量之安非他命已足使楊
    志忠產生死亡之結果？又對於被告倒入杯水中甲基安非他命
    之份量一節，戊○○證稱：……是乙○○從她帶的袋子裏拿
    出安非他命，用夾鏈袋裝的，倒了約一半在杯子裏……等語
    （見原審88年9 月2 日訊問筆錄，原審卷第130 頁），則被
    告若真有令楊志忠因服用甲基安非他命而致死之犯意，其於
    倒入甲基安非他命進入杯水中時，大可將全部倒入，但依戊○○上開所證，其僅倒入一半，益足認被告主觀上並無使楊
    志忠喝下該杯甲基安非他命水後致其死亡之意思，而其倒入
    一半仍發生楊志忠死亡之結果，其主觀上應係對於倒入之數
    量會導致死亡之結果並無預見。是尚難僅因被告唆使他人口
    服安非他命液體，而楊志忠又因此而死亡，即可遽認被告主
    觀上預見足生死亡之結果。況楊志忠服食甲基安非他命毒液
    後固生身體抖動、地上翻滾、全身發癢之情狀，但被告乙○○與嗣後到場之蕭茂來仍一本原來對楊志忠之氣憤與不滿，
    仍有聯手毆擊之舉，益足見被告並未預見楊志忠已因安非他
    命毒液之服食必致死亡結果，方有此一欲致人於死意圖下所
    為不必要之舉；且一旦楊志忠嗣後出現危及生命徵象時，被
    告乙○○又電請119 救護（有電話通聯紀錄可按）及本人親
    自送醫急救，參照上述被告乙○○與楊志忠間之關係及本件
    爭執議題強度，依常情，其客觀上亦應無致楊志忠死亡之動
    機；是本件被告乙○○之教唆被害人楊志忠口服甲基安非他
    命毒液，主觀上應無殺人犯意，其主觀上所預見者，應僅限
    於相當數量甲基安非他命之令口服，會使服食者短暫性之肉
    體苦痛，並有損健康之程度。換言之，被告乙○○之教唆犯
    意，應僅及使楊志忠「自傷」之程度。然此一自傷結果致生
    死亡結果，係客觀上係一般人可預見，被告乙○○主觀上固
    未預見，對楊志忠自傷致生死亡之結果，仍應負其教唆加重
    結果刑責。
  (九)被告乙○○於85年5 月25日打電話給證人蕭茂來，要求蕭茂
    來帶甲基安非他命到夏威夷汽車旅館見面，蕭茂來即攜帶安
    非他命，偕同證人戊○○至該旅館等被告一節，已據證人蕭
    茂來於警詢時證述在卷（見警卷第2 頁反面、第6 頁反面）
    ；又蕭茂來身上帶有1 大包甲基安非他命前往夏威夷汽車旅
    館要會見綽號「小玲」（即被告），從事甲基安非他命交易
    ，並開117 號房一節，亦據證人戊○○於警詢時證述明確（
    見警卷第10頁）。參以被告乙○○位於高雄市○鎮區○○○
    路○○號4 樓之5 住處，於85年5 月25日11時許，為警持搜索
    票前往查獲死者楊志忠，並扣得被告乙○○所有之甲基安非
    他命1 大包（毛重共28.5公克），被告乙○○亦接受警詢（
    同日17時15分採尿後釋回）之事實，有卷附臺灣高雄地方法
    院檢察署搜索票、搜索扣押筆錄、被告乙○○警詢筆錄可憑
    （見85年度偵字第12668 號卷附警卷影本），足認被告乙○○所有之甲基安非他命業經警查獲而喪失。參照上開蕭茂來
    、戊○○警詢陳述以觀，被告乙○○於遭警釋回後，即以電
    話聯絡蕭茂來見面，應可認係在向蕭茂來購買安非他命，而
    蕭茂來攜帶甲基安非他命前來，亦應係為與被告乙○○接洽
    甲基安非他命交易事宜。證人蕭茂來於警詢時雖供稱：僅攜
    帶安非他命2 公克至該汽車旅館與被告乙○○等人施用云云
    ，惟蕭茂來既係為販賣甲基安非他命予被告乙○○而依約攜
    帶甲基安非他命，當無僅攜帶2 公克甲基安非他命之理？足
    認證人蕭茂來上開供述為避重就輕之詞，不足採信。是證人
    戊○○上開警詢所稱：蕭茂來攜帶1 大包甲基安非他命至該
    汽車旅館等語，應與事實相符。又蕭茂來於85年5 月25日進
    住上開汽車旅館105 房，翌（26）日移至117 房，被告乙○○與楊志忠住於208 房，至27日上午，蕭茂來先離開該117
    號房外出，尚留戊○○在117 號房睡覺，嗣蕭茂來自外面電
    請被告乙○○前往117 號房叫醒戊○○，被告乙○○與楊志
    忠即至117 號房叫醒戊○○，被告乙○○與楊志忠因上開楊
    志忠供出被告乙○○持有甲基安非他命之事吵架後，被告乙○○即取出甲基安非他命攙水攪拌，楊志忠依言喝下之事實
    ，已分據證人蕭茂來、甲○○、戊○○證述在卷，再參以被
    告乙○○於楊志忠在117 號房冒冷汗、脫衣，遭蕭茂來毆打
    後，與蕭茂來至208 房溝通以觀（見85年度相字第382 號卷
    第22頁反面），蕭茂來攜帶之1 大包甲基安非他命應係放置
    在該117 號房，而被告乙○○與楊志忠既受蕭茂來囑託前往
    叫醒戊○○，自不可能攜帶安非他命進入117 號房（況被告
    乙○○已無安非他命，業如上述），是被告乙○○持以加水
    攪拌後供楊志忠喝下之安非他命，自係蕭茂來攜至117 號房
    內尚未販賣予被告乙○○之1 大包甲基安非他命，堪以認定
    。被告乙○○所辯無甲基安非他命，未調配甲基安非他命液
    體供楊志忠喝下云云，顯屬卸責之詞，不足採信。
  (十)綜上所述，被告乙○○上開所辯純屬飾卸之詞，應無足採，
    本件關於乙○○教唆自傷致死罪，事證明確，其犯行洵堪認
    定。另辯護人聲請就楊志忠死前是否曾進食等事項再為函查
    （見96年3 月15日刑事準備書狀記載），因聲請函查所待證
    事實已臻明暸，認無再調查之必要，併此敘明。
三、核被告乙○○上開所為，係犯刑法第282 條之教唆自傷致死
    罪、修正前麻醉藥品管理條例第13條之1 第2 項第5 款之非
    法持有化學合成麻醉藥品罪（被告行為後，麻醉藥品管理條
    例已修正為毒品危害防制條例，非法持有化學合成麻醉藥品
    安非他命罪，依據舊法即麻醉藥品管理條例第13條之1 第2
    項第1 款之規定，應處以2 年以下有期徒刑、拘役或5,000
    元以下罰金，依據新法即毒品危害防制條例第11條第2 項之
    規定，應處2 年以下有期徒刑、拘役或新台幣3 萬元以下罰
    金，其持有數量達一定標準並有加重其刑規定，比較新舊法
    ，自以舊法有利於被告，應依據舊法論處，此部分起訴書雖
    未載明論罪法條，惟犯罪事實欄已敘及，本院自應併予審究
    ）。公訴人認被告乙○○所為，係犯刑法第271 條第1 項之
    殺人罪，容有未洽，起訴法條應予變更。被告乙○○所犯上
    開2 罪間，有方法目的之牽連關係，應依法從一較重之教唆
    自傷致死罪處斷（被告行為後，94年1 月7 日修正公布之刑
    法，自95年7 月1 日施行，修正後之刑法刪除第55條關於牽
    連犯之規定。本件被告乙○○所犯上開2 罪具有牽連犯之關
    係，依修正前即行為時之規定，應從一重之教唆自傷致死罪
    處斷；依修正後之刑法既已刪除牽連犯之規定，則所犯上述
    各罪應依數罪併罰之規定分論併罰。比較新舊法之規定，修
    正後之規定並非較有利於被告，依刑法第2 條第1 項之規定
    ，應適用行為時之法律，即適用修正前刑法第55條牽連犯之
    規定，從一重之教唆自傷致死罪處斷）。
四、原審認被告乙○○此部分罪證明確，予以論罪科刑，固非無
    見；惟查，被告乙○○之教唆楊志忠喝下安非他命毒液，主
    觀上並無楊志忠會致死之預見，即無教唆自殺犯意可言，原
    審法院逕認其所犯係教唆自殺罪，即有未合。被告乙○○上
    訴意旨否認犯罪及原審檢察官上訴意旨認被告乙○○仍係犯
    殺人罪，均指摘原判決不當，固均無理由，但原判決此部分
    既有上開可議，本院自應將被告乙○○關於此部分犯行暨定
    執行刑部分均撤銷改判。審酌被告乙○○已有如事實欄所示
    之犯罪前科，有卷附臺灣高等法院被告全國前案紀錄表可按
    ，於毒品遭查扣後，因被害人楊志忠供出其為毒品所有人而
    起口角爭執，一時氣憤失慮，竟萌使人傷害而教唆之犯意，
    最後竟致被害人死亡之結果，使被害人家屬遭受無法回復之
    傷痛，所生損害非輕，犯後又矢口否認犯行，態度不佳，惟
    其於被害人楊志忠極度不適時，並未棄而不顧，仍為其沖洗
    身體、送醫，顯見良心未泯，又於本院審理中，亦已與被害
    人家屬達成和解，有和解書影本附卷及本院和解筆錄可稽，
    足見其犯後已及時盡力賠償被害人家屬而已有悔意等，及其
    他一切情狀，量處如主文第2 項所示之刑，以示懲儆。
、原審共同被告蕭茂來及被告乙○○傷害、恐嚇取財未遂部分
    ，共同被告楊惠華傷害、暨蕭茂來過失致死部分均於本次更
    審前經判決確定，本院不予論列，附此敘明。
據上論結，應依刑事訴訟法第369 條第1 項前段、第364 條、第
299 條第1 項前段、第300 條，修正前麻醉藥品管理條例第13條
之1 第2 項第5 款，刑法第11條前段、第2 條第1 項前段、第28
2條，修正前刑法第55條，判決如主文。
本案經檢察官沈紹嘉到庭執行職務。
中　　華　　民　　國　　96　　年　　6 　　月　　6 　　日
                  刑事第七庭    審判長法官    莊飛宗
                                      法官    孫啟強
                                      法官    邱明弘
以上正本證明與原本無異。
如不服本判決應於收受本判決後10日內向本院提出上訴書狀，其
未敘述上訴理由者，並得於提起上訴後10日內向本院補提理由書
狀（均須按他造當事人之人數附繕本）「切勿逕送上級法院」。
中　　華　　民　　國　　96　　年　　6 　　月　　6 　　日
　　　　　　　　　　　　　　　　　　書記官　黃玉珠
附錄本件判決論罪科刑法條：
刑法第282條
教唆或幫助他人使之自傷，或受其囑託或得其承諾而傷害之，成
重傷者，處3 年以下有期徒刑。因而致死者，處6 月以上5 年以
下有期徒刑。
